【裁判字號】    99,婚,81
【裁判日期】    990826
【裁判案由】    離婚
【裁判全文】
臺灣臺南地方法院民事判決                99年度婚字第81號
原      告  甲○○
被      告  乙○○中國大陸地.
上列當事人間請求離婚事件，經本院於民國99年8月12日言詞辯
論終結，判決如下：
    主      文
准原告與被告離婚。
訴訟費用新臺幣肆仟陸佰元由被告負擔。
    事實及理由
一、本件被告未於言詞辯論期日到場，核無民事訴訟法第386條
    所列各款情形，爰依原告之聲請，由其一造辯論而為判決。
二、本件原告起訴主張：
  (一)原告甲○○（男，民國○○年○月○○日生，身分證統一編號：Ｚ
    000000000號）與被告乙○○（女，60年8月7日生，中國大
    陸地區人民）於95年4月24日在中國福建省莆田市登記結婚
    ，95年12月15日在我國戶政機關辦理結婚登記，兩造未育有
    子女，目前婚姻關係存續中。
  (二)兩造婚後，被告來臺與原告同居，因被告居留期限到期，於
    98年9月14日出境返回中國大陸，原告送被告至機場搭機時
    ，被告曾口頭向原告表示不會再回臺灣了，惟被告沒有說明
    其原因。被告返回大陸後，曾主動打電話給原告，原告向其
    要入臺證號碼，以便為被告辦理來臺手續，惟被告表示，不
    願意再來臺灣與原告共同生活，要求原告辦理離婚手續，待
    辦妥後再將離婚相關資料寄給被告。99年5月間，被告又再
    打電話向原告詢問是否已辦妥離婚手續，原告告訴被告已經
    向法院訴請離婚。又被告是以公共電話卡打電話給原告，原
    告打電話到被告中國大陸家中，被告家人都告知被告不在家
    。被告自98年9月14日出境返回中國中陸，迄今均未返回臺
    灣與原告同居，兩造分居已將近一年，被告不願意返回臺灣
    ，原告亦不想再繼續與被告維持婚姻關係，兩造間之感情基
    礎已蕩然無存，更無所謂相互扶持、彼此關懷，是兩造間顯
    然存有難以維持婚姻之重大事由存在，爰依民法第1052條第
    2項規定，提起本件訴訟等情。並聲明：准原告與被告離婚
    。
三、被告未於言詞辯論期日到場，亦未提出書狀作任何聲明或陳
    述。
四、得心證之理由：
  (一)按結婚或兩願離婚之方式及其他要件，依行為地之規定。判
    決離婚之事由，依臺灣地區之法律。夫妻之一方為臺灣地區
    人民，一方為大陸地區人民者，其結婚或離婚之效力，依臺
    灣地區之法律。臺灣地區與大陸地區人民關係條例第52條第
    1項、第2項及第53條定有明文。
  (二)經查，原告主張其為臺灣地區人民，被告為中國福建省人民
    ，於95年4月24日在中國福建省莆田市登記結婚，95年12月1
    5日在我國戶政機關辦理結婚登記，兩造未育有子女，目前
    婚姻關係存續中之事實，業據原告提出財團法人海峽流基金
    會證明書、公證書、結婚公證書為證，並經本院向臺南縣永
    康市戶政事務所調閱兩造結婚登記相關資料，有臺南縣永康
    市戶政事務所99年2月4日南縣永戶字第0990000448號函及所
    附結婚登記申請書、公證書、結婚證明書、財團法人海峽交
    流基金會證明書等在卷足稽，核屬相符，堪信為真正。因之
    ，依上開規定，兩造間判決離婚之事由，應依臺灣地區之法
    律。
  (三)次按民法第1052條第2項規定，有同條第一項以外之重大事
    由，難以維持婚姻者，夫妻之一方得請求離婚。是否有難以
    維持婚姻之重大事由，判斷標準為婚姻是否已生破綻而無回
    復之希望，此不可由原告已喪失維持婚姻意欲之主觀面加以
    認定，而應依客觀的標準，即難以維持婚姻之事實，是否已
    達於倘處於同一境況，任何人均將喪失維持婚姻希望之程度
    以決之（參照最高法院87年度臺上字第1304號判決）。又民
    法第1052條第2項所稱「有前項以外之重大事由，難以維持
    婚姻者」，係抽象的、概括的離婚事由，此乃緣於民國74年
    修正民法親屬編時，為因應實際需要，參酌各國立法例，導
    入破綻主義思想所增設。但其事由應由夫妻一方負責者，僅
    他方得請求離婚，是其所採者為消極破綻主義精神，而非積
    極破綻主義。關於「難以維持婚姻之重大事由」，其判斷之
    標準為婚姻是否已生破綻而無回復之希望。而婚姻是否已生
    破綻無回復之希望，則應依客觀之標準，即難以維持婚姻之
    事實，是否已達於倘處於同一境況，任何人均將喪失維持婚
    姻意欲之程度而定。至於同條項但書所規定「難以維持婚姻
    之重大事由應由夫妻之一方負責者，僅他方得請求離婚」，
    乃因如肯定有責配偶之離婚請求，無異承認恣意離婚，破壞
    婚姻秩序，且有背於道義，尤其違反自己清白（clean hand
    s)  之法理，有欠公允，同時亦與國民之法感情及倫理觀念
    不合，因而採消極破綻主義。倘該重大事由，夫妻雙方均須
    負責時，應比較衡量雙方之有責程度，僅責任較輕之一方得
    向責任較重之他方請求離婚，如有責程度相同時，雙方均得
    請求離婚，始屬公允，是責任較重之一方應不得向責任較輕
    之之他方請求離婚（參照最高法院94年度臺上字第115號判
    決）。
  (四)次查，原告主張兩造婚後，被告來臺與原告同居，因被告居
    留期限到期，於98年9月14日出境返回中國大陸，被告自98
    年9月14日出境返回中國中陸，迄今均未返回臺灣與原告同
    居，兩造分居已將近一年，被告不願意返回臺灣，原告亦不
    想再繼續與被告維持婚姻關係等情，經本院依職權向內政部
    入出國及移民署調閱被告出入境資料，內政部入出國及移民
    署函覆稱：「經查吳女士未管制出境，渠於98年9月14日出
    境後未再入境。」等語，有內政部入出國及移民部入出國及
    移民署99年2月24日移署出停泰字第0990023267號函及所附
    被告入出國日期證明書、申請入境相關資料在卷可參，堪信
    原告上開主張為真正。
  (五)查被告於98年9月14日依其自由意願返回中國大陸後，兩造
    即分居至今，已有將近一年之久，兩造間除有一、二次電話
    聯絡外，此外均無互動往來，兩造間長期各自獨立生活，無
    互動往來之事實，客觀上已足使兩造共同生活所需誠擎的互
    敬互愛之基礎不復存在。又兩造彼此均無維持婚姻之意願，
    堪認兩造婚姻破裂之事由可歸責於兩造，兩造有責程度相同
    ，揆諸前開說明，兩造均得請求判決離婚。因之，原告依民
    法第1052條第2項規定，請求判決離婚，依法並無不合，應
    予准許。
五、本件訴訟費用應由敗訴之被告負擔。經查，原告支出第一審
    訴訟費用（裁判費）新臺幣（下同）3,000元，登報費用
    1,600 元，合計4,600元，應由被告負擔，爰確定如主文第
    二項所示。
六、據上論結，本件原告之訴為有理由，依民事訴訟法第385條
    第1項前段、第78條、第87條第1項，判決如主文。
中    華    民    國    99    年    8     月    26    日
                  家事法庭    法  官  鄭  彩  鳳
以上正本係照原本作成。
如對本判決上訴，須於判決送達後20日內向本院提出上訴狀。如
委任律師提起上訴者，應一併繳納上訴審裁判費。
中    華    民    國    99    年    8     月    26    日
                              書記官  黃  心  怡

司法院資訊處製作；財團法人民間司法改革基金會備份。
